【裁判字號】    92,上易,1265
【裁判日期】    920930
【裁判案由】    動產擔保交易法
【裁判全文】
臺灣高等法院高雄分院刑事判決                  九十二年度上易字第一二六五號
      上  訴  人  台灣高雄地方法院檢察署檢察官
      被      告  乙○○
右上訴人因被告違反動產擔保交易法案件，不服臺灣高雄地方法院九十二年度易字第
一０三三號中華民國九十二年六月三十日第一審判決（起訴案號：臺灣高雄地方法院
檢察署九十一年度偵緝字第一三０九號），提起上訴，本院判決如左：
    主  文
上訴駁回。
    事  實
一、乙○○因積欠地下錢莊金錢無力償還，竟與地下錢莊之職員、姓名疑為「孫元隆
    」之成年男子，共同意圖為自己不法之所有之犯意聯絡，於民國（下同）九十一
    年一月三十一日，以動產擔保交易法附條件買賣分期付款之方式，向甲○○○股
    份有限公司（下稱甲○○○公司），購買ＢＥＮＺ廠牌Ｅ２００車型，車牌號碼
    ＺＬ─五七００號自小客車乙部，總價為新臺幣（下同）二百零四萬四千九百九
    十二元，而為動產擔保交易之債務人，雙方並約定貸款自九十一年二月二十八日
    起至九十五年二月二十八日止，分四十八期給付，每月一期，每期於每月二十八
    日付款四萬二千六百零四元，標的物存放地點為高雄市前鎮區○○○路三一八號
    ，於付清價款前，該標的物仍屬甲○○○公司所有，乙○○僅得依約占有使用，
    不得任意遷移、出賣、出質、移轉、抵押或為其他處分。詎乙○○於以貸款取得
    上開車輛後，竟未支付任何款項，於交車當日即與姓名疑為「孫元隆」之成年男
    子，一同前往大順路的正統汽車當舖將車輛典當得款五十萬元後，不知去向，致
    甲○○○公司無法占有上開汽車，並依動產擔保交易法行使取償之權益，而受有
    損害。
二、案經被害人甲○○○公司訴由台灣士林地方法院檢察署呈請臺灣高等法院檢察署
    令轉台灣高雄地方法院檢察署檢察官偵查起訴。
    理  由
一、訊據被告乙○○對上開犯罪事實坦承不諱，核與告訴人甲○○○公司所指訴之情
    節相符，此外，並有附條件買賣契約書、高雄市監理處動產擔保交易登記證明書
    影本、本票、甲○○○公司付款紀錄各一份附卷可稽，事證明確，被告違反動產
    擔保交易法犯行，堪以認定。
二、核被告乙○○所為，係違反動產擔保交易法第三十八條之動產擔保交易之債務人
    ，意圖不法之利益，將標的物出質，致生損害於債權人罪。另姓名疑為「孫元隆
    」之成年男子雖非動產擔保交易之債務人，惟其與有前開身分之被告乙○○共同
    實施犯罪行為，即有犯意聯絡及行為分擔，依刑法第三十一條第一項、第二十八
    條之規定，為共同正犯。
三、公訴意旨略以：被告乙○○明知自己無清償能力，因積欠地下錢莊金錢，為圖週
    轉金錢之用，竟共同意圖為自己不法之所有，夥同姓名疑為「孫元隆」之成年男
    子，於九十一年一月三十一日，謊稱自己尚有資力，以動產擔保交易法附條件買
    賣分期付款之方式，向甲○○○公司，購買ＢＥＮＺ廠牌Ｅ２００車型，車牌號
    碼ＺＬ─五七００自小客車乙部，總價為二百零四萬四千九百九十二元，使甲○
    ○○陷於錯誤後，即將上開車輛交付予乙○○，雙方並約定貸款自九十一年二月
    二十八日起至九十五年二月二十八日止，分四十八期給付，每月一期，每期於每
    月二十八日付款四萬二千六百零四元。詎乙○○於貸款取得上開車輛後，未支付
    任何款項，於交車當日即與上開疑為「孫元隆」男子，一同前往大順路的正統汽
    車當舖將車輛典當得款五十萬元後，不知去向，致甲○○○公司追索無著而受損
    ，始發覺上情，因認被告涉有刑法第三百三十九條第一項之詐欺取財罪嫌云云。
（一）按犯罪事實應依證據認定之，無證據不得認定其犯罪事實，又不能證明被告犯
      罪者，應諭知無罪之判決，刑事訴訟法第一百五十四條第二項、第三百零一條
      第一項分別定有明文。次按刑法第三百三十九條第一項詐欺罪之成立，以意圖
      為自己或第三人不法所有，以詐術使人將本人或第三人之物交付為要件，所謂
      以詐術使人交付，必須被詐欺人因其詐術而陷於錯誤，若其所用方法，不能認
      為詐術，亦不致使人陷於錯誤，即不構成該罪（最高法院四十六年台上字第二
      六０號判例參照）。至於債務人於債之關係成立後，如有未依債之本旨履行民
      事債務之情形，在一般社會經驗上可能之原因甚多，縱令出於惡意不為履行，
      苟無足以證明其在債之關係發生時，自始即具有不法所有意圖之積極證據，亦
      僅能令負民事之遲延給付責任，依刑事訴訟法第一百五十四條之規定，尚不得
      據此債信違反之客觀事態，而推定債務人原有詐欺之犯意。
（二）本件公訴人認被告涉有前揭詐欺取財之犯行，無非係以告訴人之指訴、附條件
      買賣契約書、高雄市監理處動產擔保交易登記證明書、本票、甲○○○公司付
      款紀錄各一份，及被告於取車當日即將該車典當為其論據。
（三）訊據被告固坦承有於前揭時地以動產擔保交易法附條件買賣分期付款之方式向
      告訴人購買前開汽車，並自貸款後未繳納任何一筆貸款金額之事實坦承不諱，
      惟矢口否認有詐欺取財犯行，辯稱：我於購車之時尚有資力等語。
（四）經查：被告所經營之德衝家庭五金行於九十一年一月一日至同年月三十一日尚
      在台灣銀行三多分行支付超過六百萬元之貨款，並自九十一年二月二十五日開
      始退票而陷於經濟困難等情，有該分行九十二年五月二十九日函附存款往來明
      細表一份在本院卷可憑，足見被告於九十一年一月三十一日簽訂附條件買賣契
      約書之時尚未陷於經濟困難；再告訴人於本案貸款前，事先亦經過徵信，有甲
      ○○○公司之徵信評估報告三紙附於原審卷可按，而貸款為商業行為，告訴人
      於評估之後，尚有核准與否之權利，非經申請人一提申請即同意之，如核准之
      後尚賺取相當之利息，即須自負商業行為所帶來之風險。故本案經告訴人評估
      被告之信用良好而予以貸款，且被告於貸款之時尚有資力，難認被告主觀上自
      貸款之始有不法意圖，並客觀上有使告訴人陷於錯誤。
（五）綜上所述，被告上開所辯，尚堪採信，是被告所為核與刑法第三百三十九條第
      一項詐欺取財罪之犯罪構成要件尚屬有間。此外，本院復查無其他積極證據足
      資認定被告有何公訴人所指之詐欺取財犯行，既不能證明被告犯罪，揆諸首揭
      規定及說明，本應為無罪之諭知，惟公訴人認此部分與前開論罪科刑之動產擔
      保交易法三十八條犯行，具有牽連犯之裁判上一罪關係，爰不另為無罪判決之
      諭知。
四、原審以被告違反動產擔保交易法部分罪證明確，因予適用動產擔保交易法第三十
    八條、刑法第十一條前段、第三十一條第一項、第二十八條、第四十一條第一項
    ，罰金罰鍰提高標準條例第一條前段、第二條之規定，並審酌被告一時失慮，竟
    將動產擔保標的物出質，致破壞動產擔保交易之經濟秩序，且標的物之價值非低
    ，惟於犯後坦承犯行，態度尚稱良好，尚欠二百零四萬四千九百九十二元之本金
    及利息，造成告訴人重大損失等一切情狀，酌情量處有期徒刑五月，併諭知如易
    科罰金之折算標準；以被告被訴詐欺罪部分，不能證明被告犯罪，然公訴人認此
    部分與前開論罪科刑之部分具有牽連犯之裁判上一罪關係，故不另為無罪判決之
    諭知，認事用法核無違誤，所處之刑亦屬適當。公訴人上訴意旨，以原審於事實
    及理由欄均認定被告與「孫元隆」二人共犯，然卻於判決主文漏未諭知「共同」
    二字，有主文與事實、理由不符之違法，尚有未洽云云。然查：原審已於九十二
    年七月二十八日對此顯然錯誤裁定更正，有該裁定一份附於原審卷第五十八頁可
    憑，被告於九十二年八月五日、八日收受該更正裁定，公訴人亦於九十二年八月
    十二日收受，可見公訴人上訴所指摘之錯誤亦已補正，因此其上訴為無理由，應
    予駁回。
據上論斷，應依刑事訴訟法第三百六十八條，判決如主文。
本案經檢察官陳國全到庭執行職務。
中    華    民    國      九十二      年      九      月     三十   日
                              臺灣高等法院高雄分院刑事第二庭
                                  審判長法官  林正雄
                                        法官  黃蕙芳
                                        法官  黃壽燕
右正本證明與原本無異。
不得上訴。
                                  法院書記官  黃富美
中    華    民    國      九十二      年      九      月    三十    日
附錄本判決論罪科刑法條：
動產擔保交易法第三十八條
  動產擔保交易之債務人，意圖不法之利益，將標的物遷移、出賣、出質、移轉、抵
  押或為其他處分，致生損害於債權人者，處三年以下有期徒刑、拘役或科或併科六
  千元以下之罰金。


司法院資訊處製作；財團法人民間司法改革基金會備份。
